臺灣高等法院高雄分院刑事判決　　　　100年度上訴字第234號
上　訴　人　臺灣高雄地方法院檢察署檢察官
上　訴　人
即　被　告　陳哲毅
選任辯護人　梁智豪律師
上列上訴人因被告妨害性自主等案件，不服臺灣高雄地方法院99
年度訴字第1508號中華民國99年12月17日第一審判決（起訴案號
：臺灣高雄地方法院檢察署99年度偵字第3454號），提起上訴，
本院判決如下：
     主  文
上訴駁回。
     事  實
一、陳哲毅因罹患有憂鬱症，且長期酗酒而有酒精依賴之情形，
    其認知及現實判斷能力因而有明顯受損，致辨識其行為違法
    之能力，並依其辨識而為行為之能力，均有顯著降低之狀態
    。緣陳哲毅於民國（下同）99年1月19日晚間8時許，在高雄
    縣大寮鄉○○路「越貢KTV」飲用啤酒後，其吐氣所含酒精
    濃度達每公升0.76毫克，已不能安全駕駛動力交通工具，仍
    於同日23時許，騎乘車牌號碼ND2-529號之機車外出，於行
    經高雄縣大寮鄉○○路「吉祥加油站」附近時，見代號0000
    0000號之成年女子（下稱A女），獨自1人騎乘車牌號碼788-
    EAW號機車經過該處，竟萌生淫念，基於強制性交之犯意，
    先騎機車跟隨A女所騎乘之機車，旋以手毆打騎乘在機車上
    之A女臉部，再以腳猛踢A女之機車，使A女人機倒地，A女扶
    起機車欲發動，陳哲毅為防止A女騎車離去，即下車徒手搶
    下A女之機車鑰匙（但仍將鑰匙留放在機車鑰匙孔中），隨
    即向A女恫嚇稱：我要強姦你等語，使A女心生畏懼，並強拉
    A女至路邊之工廠巷內，開始以手毆打A女之臉部、用力抓摸
    A女之胸部、強行扯去A女之外套、外衣及內衣，使A女上半
    身及胸部裸裎在外，A女因而受有左眼出血瘀傷、右肩紅腫
    、胸口多處抓傷及紅腫、右肩胛下方抓傷、右上臂抓傷、右
    手背紅腫、左手背抓傷併紅腫、左膝瘀傷等傷害，陳哲毅以
    上開方法對A女施強暴，違反A女意願，強行親吻A女，旋再
    強行拉脫A女褲子之際，斯時約99年1月20日凌晨1時26分許
    ，適有小貨車自遠處駛來，A女見狀即趁機腳踢陳哲毅，並
    使盡全力掙脫陳哲毅，奔跑至馬路中揮手攔下小貨車，並向
    該小貨車求救，小貨車車主鮑吉雄見A女上身、胸部均未穿
    著衣服裸露在外，且臉上流血向其求救，立即取衣物供A女
    遮蔽身體並報警，陳哲毅強制性交犯行因而未能得逞；陳哲
    毅乘A女向小貨車車主求救之際，乘A女不知，竟另行起意，
    意圖為自己不法之所有，基於竊盜之犯意，以A女之機車鑰
    匙，打開機車置物箱，竊取該置物箱內A女所有之米色皮包1
    個（內有A女之行動電話手機1支、金項鍊1條、咖啡色皮夾
    等物品），得手後騎車逃逸。
二、嗣警察據報趕抵現場，並在附近搜捕陳哲毅，旋在高雄市○
    ○區○○路與琉球路口發現陳哲毅，陳哲毅見有警車，即加
    速騎機車逃逸，警察加予追捕，陳哲毅騎車逃至高雄縣琉球
    路169號前，將其竊得而置放在機車踏板上之A女米色皮包踢
    下車，加予丟棄，以湮滅其竊盜之證據，嗣騎乘至高雄市○
    ○區巷○路13號前，因不能安全駕駛且車速過快而摔倒於地
    上，為追趕在後之警察當場加予逮捕，警察並在前揭地上尋
    獲A女所有被陳哲毅竊走之行動電話手機1支、米色皮包1 個
    、咖啡色皮夾1只。旋警察於99年1月20日凌晨2時26分許，
    以酒精測定器對陳哲毅實施酒精濃度之吹氣檢測，測得陳哲
    毅吐氣所含酒精濃度達每公升0.76毫克，而查獲上開各情。
三、案經A女訴由高雄縣政府警察局林園分局報請臺灣高雄地方
    法院檢察署檢察官偵查起訴。
     理  由
壹、程序方面（證據能力之審查）
一、按被告以外之人於審判外之陳述，雖不符刑事訴訟法第159
    條之1 至之4 等4 條之規定，而經當事人於審判程序同意作
    為證據，法院審酌該言詞陳述或書面陳述作成時之情況，認
    為適當者，亦得為證據；又當事人、代理人或辯護人於法院
    調查證據時，知有刑事訴訟法第159 條第1 項不得為證據之
    情形，而未於言詞辯論終結前聲明異議者，視為有前項之同
    意，同法第159 條之5 定有明文。
二、本判決下列所引用屬於言詞陳述及書面陳述之傳聞證據部分
    ，檢察官、被告及其辯護人於本院行準備程序時，均不爭執
    其證據能力，且同意作為本案之證據（見本院卷第50頁），
    嗣於本院審理程序中，調查各該傳聞證據，加予提示並告以
    要旨時，檢察官、被告及其辯護人均未於言詞辯論終結前聲
    明異議，本院審酌各該傳聞證據作成時之情況，認均與本件
    待證事實具有關聯性，且查無證據足以證明言詞陳述之傳聞
    證據部分，陳述人有受不法取供或違反其自由意志而陳述之
    情形，書面陳述之傳聞證據部分，亦無遭變造或偽造之情事
    ，顯見上開傳聞證據之證明力非明顯過低，衡酌各該傳聞證
    據，作為本案之證據亦屬適當，自均得為證據，而有證據能
    力。
乙、實體部分：
一、上訴人即被告（下稱被告）陳哲毅飲酒致不能安全駕駛動力
    交通工具犯行部分：
    被告陳哲毅於上揭時、地酒後，其吐氣所含酒精濃度達每公
    升0.76毫克，已不能安全駕駛動力交通工具，仍騎乘車牌號
    碼ND2-529號之機車外出，行駛於高雄縣大寮鄉○○路「吉
    祥加油站」附近之道路，嗣經警追緝，在高雄市○○區巷○
    路13號前，因不能安全駕駛且車速過快而摔倒等事實，已據
    被告先後於警詢、偵訊、原審及本院審理時坦承不諱，並有
    高雄縣政府警察局林園分局大寮分駐所酒精濃度測定值單、
    刑法第一百八十五條之三案件（酒後駕車）測試觀察紀錄表
    、高雄縣政府警察局舉發違反道路交通管理事件通知單各1
    紙附卷可稽（見偵卷第25-27頁），另參以證人即告訴人A
    女於原審審理時證稱：「被告當時有很重之酒味，並講話不
    清楚，走路搖搖晃晃的」等語（見原審卷二第32頁），益見
    被告酒後確已不能安全駕駛甚明，被告上開任意性之自白，
    與事實相符，堪採為認定被告飲用酒類後已不能安全駕駛仍
    騎乘機車等行為事實之證據，本件事證已臻明確，被告酒後
    不能安全駕駛動力交通工具而駕駛之犯行，堪以認定。
二、被告對A女強制性交未遂、竊盜等犯行部分：
  (一)被告陳哲毅於右揭事實欄所載時、地，見A女獨自1人騎乘機
    車，乃基於強制性交之犯意，毆打及將A女人車踢倒，搶下A
    女機車鑰匙（仍將鑰匙留放在機車鑰匙孔中），對A女恫嚇
    稱：我要強姦你，隨即將A女強拉至路邊工廠巷內，開始以
    手毆A女臉部、猛力抓摸A女胸部、強扯下A女外套、外衣及
    內衣，使A女上半身及胸部裸裎，A女因而受有如事實欄所載
    之傷害，以上開方法對A女施強暴，違反A女意願，強行親吻
    A女，強脫A女褲子之際，為A女掙脫跑至馬路上攔下路過之
    小貨車求救，小貨車駕駛鮑吉雄拿衣物供A女遮掩身體及報
    警，被告對A女強制性交行為因而未得逞，旋被告乘A女向路
    人求救之際，竊取A女機車置物箱內之米色皮包1個（內有A
    女之行動電話手機1支、金項鍊1條、咖啡色皮夾等物品），
    得手後騎車逃逸等事實，已據被告於本院審理中坦承不諱（
    見本院卷第47頁、第82、91頁反面），核與證人即被害人A
    女於偵訊及原審證述如何遭被告毆打、踢倒機車、搶下機車
    鑰匙（仍將鑰匙留放在機車鑰匙孔中）、強拉至巷內，揮打
    臉部、抓摸胸部、強扯下外套、外衣及內衣使上半身及胸部
    裸露、強吻強脫褲子時，A女掙脫跑至路中攔下小貨車求救
    ，及其放置於機車置物箱內之米色皮包1個遭被告竊走等情
    （見偵卷第58、59頁、原審卷二第25-34頁），及證人即上
    揭貨車車主鮑吉雄於警詢時證述：「其與被告及告訴人A女
    均不認識，於98年1月20日凌晨1時26分許，其開車送完貨由
    萬丹路右轉光明路約100公尺處時，忽然發現告訴人A女從分
    隔島衝出來，告訴人A女當時上半身沒穿衣服，左手用胸罩
    擋住胸部，右手把我攔下，因為天色昏暗，其看到被害人臉
    上好像有流血受傷，並說有人要強姦被害人，我就把我的衣
    服拿給被害人穿，報警後等警方來後才離開」等語（見偵卷
    第66頁），大致相符。
  (二)次查，被害人A女指訴伊遭被告將人車踢倒，強拉路邊工廠
    巷內，手毆臉、抓摸胸部、強扯下外套、外衣及內衣，強行
    親吻，強脫褲子等施強暴手段，旋被其掙脫，攔下小貨車求
    救，經小貨車駕駛報警，警察到場後，將被害人A女送醫院
    驗傷結果，發現被害人A女身上受有左眼出血瘀傷、右肩紅
    腫、胸口多處抓傷及紅腫、右肩胛下方抓傷、右上臂抓傷、
    右手背紅腫、左手背抓傷併紅腫、左膝瘀傷等傷害之事實，
    亦有長庚醫療財團法人高雄長庚紀念醫院99年1月20日第E73
    1號受理疑似性侵害事件驗傷診斷診斷書1份在卷可稽（見偵
    卷第78頁之證物袋），而被告見員警獲報前來，立即加速逃
    逸，並將上揭竊取自告訴人A女機車置物箱之米色皮包踢下
    機車，後因車速過快及無法安全駕駛而摔車遭逮捕，由警尋
    獲上揭告訴人A女所有之行動電話手機1支、米色皮包1只、
    咖啡色皮夾1只等情，亦有本件承辦員警99年1月20日所製作
    之職務報告1份附卷可考（見偵卷第16頁），此外，復有高
    雄縣政府警察局指揮中心受理110報案紀錄單、高雄縣政府
    警察局林園分局大寮分駐所99年01月20日搜索扣押筆錄暨扣
    押物品目錄表、扣押物品收據、高雄縣政府警察局林園分局
    贓物認領保管單（99/01/20）、查獲現場、被告與A女機車
    等蒐證照片14幀、米色皮包等贓證物照片1張等附卷可資佐
    證（見偵卷第17-21、22、28-34、68-69頁），再參諸本件A
    女於深夜凌晨，上身赤裸，眼部、肩部、胸口、肩胛、手臂
    、膝部等多處受傷，由路旁安全島衝出，緊急在馬路上攔車
    求救，而被告則見警方前來查緝時，畏罪騎車加速逃逸，途
    中更將竊得之皮包丟棄於路上，以湮滅證據，並因逃逸途中
    車速過快及不能安全駕駛而摔車跌倒等情，益徵被告上開於
    本院所為有對A女以強暴手段強制性交未遂及竊取A女上開皮
    包內財物等具有任意性之自白，與事實相符，本件事證明確
    ，被告所為強制性交未遂及竊盜之犯行，均堪以認定。
三、論罪方面  
  (一)按刑法第185條之3服用酒類或其他相類之物，不能安全駕駛
    動力交通工具而駕駛罪，其立法目的，係藉抽象危險犯之構
    成要件，以嚇阻酒後駕車危害道路交通安全，故以行為人有
    該項不能安全駕駛之情形，而一有駕駛行為罪即成立（見最
    高法院91年度台上字第3776號判決意旨參照）。查本件被告
    飲用啤酒後，吐氣之酒精濃度已達每公升0.76毫克以上，且
    走路已會搖晃，且騎乘機車行駛中，尚發生跌倒之情形，已
    詳如前述，足見被告飲用酒類，確已達不能安全駕駛動力交
    通工具之狀態，仍騎乘上揭車牌號碼ND2-529號之機車外出
    ，行駛於高雄縣大寮鄉○○路上等，核被告此部分之行為，
    係犯刑法第185條之3不能安全駕駛動力交通工具罪。
  (二)次按，刑法強制性交罪之內容，當然含有使人行無義務之妨
    害自由或普通傷害之性質，係屬強暴當然之結果；且強制性
    交過程中通常附隨發生恐嚇危害安全之事，是強制性交罪一
    經成立，則妨害自由、傷害、恐嚇即已包含在內，自不另論
    罪（高法院46年臺上字第1285號、51年臺上字第588號、68
    年臺上字第198號判例意旨參照）。查本件被告強拉A女至巷
    內、強扯下A女上衣、抓摸胸部、強吻及強脫褲子之前，雖
    先對騎車中之A女為毆打、踢倒機車、搶下機車鑰匙（但仍
    將鑰匙留在機車鑰匙孔中）及恫稱：我要強姦你等行為，然
    被告係見被其踢倒之A女，爬起來欲發動機車離去，始上前
    搶下A女機車上之鑰匙，但仍將鑰匙留在機車鑰匙孔上，並
    未將該機車騎走等事實，此已據證人A女於原審證述：「（
    他把你機車鑰匙拿走，之後鑰匙是否仍插在鑰匙孔上？）在
    孔上，我的手在機車鑰匙孔上要發動騎走，他來搶鑰匙…問
    我要幹嘛。」等語明確（見原審卷二第33-35頁），足見被
    告搶下上揭A女機車鑰匙之目的，僅係為阻止A女騎乘機車離
    去，並無將鑰匙及機車據為己有之不法所有意圖甚明。此觀
    被告搶下鑰匙之後，並未將A女機車騎走或加予占有支配，
    反而係恫嚇要強姦A女，及直接將A女強拉至路旁巷內毆打及
    抓摸A女胸部即明，另參諸被告為本件強制性交未遂犯行之
    過程中，均未有向被害人A女表示要強取財物之意，亦未曾
    命被害人A女交出財物等情（此已據證人A女於原審審理中證
    述明確，見原審卷二第29頁），益見被告上揭毆打告訴人A
    女成傷、恫嚇告訴人A女、搶下A女機車鑰匙等行為，均係基
    於強制性交之犯意，著手施行強暴之各項手段甚明。被告為
    達對A女強制性交行為之目的，過程中實施之強制、強暴、
    脅迫等行為，難認另有傷害、妨害自由、恐嚇等犯意，依最
    高法院判例意旨之說明，均不應另予論罪。又本件被告最終
    雖未達對A女為強制性交之程度，然其業已強拖、毆打A女、
    強行抓摸A女胸部、強脫A女上衣使裸裎，並親吻A女及欲脫
    下A 女褲子，顯然已著手於強制性交之行為，惟因告訴人抗
    拒且適有上揭小貨車經過協助A女並報警，始未得逞，為未
    遂犯，應堪認定。被告以上開強暴手段，違反A女意願，著
    手於強制性交之行為而未得逞，核其此部分之所為，係犯刑
    法第221條第2項、第1項之強制性交未遂罪。另按強制性交
    罪之內容，當然含有對婦女猥褻之行為，被告以對A女為強
    制性交之目的，以其手抓摸A女胸部、用嘴強吻A女等猥褻行
    為，均屬欲遂行強制性交內容之一部分，本件被告之行為既
    成立強制性交未遂罪，則上開猥褻行為即已包含在其內，自
    不得另論以猥褻罪，附此敘明。被告已著手於強制性交之行
    為，而未達性交之結果，為未遂犯，應依刑法第25條第2項
    規定，減輕其刑。
  (三)再按，刑法上之竊盜罪係以乘人不知秘密竊取他人之動產為
    成立要件，如係乘人不備公然奪取他人支配下之財物，則為
    搶奪而非竊盜，而搶奪時不免施用暴行，僅未達使人不能抗
    拒程度而已，若施用強暴脅迫或他法使被害人身體上或精神
    上處於不能抗拒之狀態，而取其財物或令其交付者，則為強
    盜（最高法院70年度台上字第814號、74年度台上字第5011
    判決意旨參照）。查本件被告搶下A女機車鑰匙之目的，僅
    係為阻止A女騎乘機車離去，並無將鑰匙及機車據為己有之
    不法所有意圖，已詳如前述，又被告係於告訴人A女逃離現
    場，跑至馬路中央攔下路過之小貨車求救後，始打開A女機
    車置物箱，拿走A女所有之米色皮包1個（內有A女之行動電
    話手機1支、金項鍊1條、咖啡色皮夾等物品），亦經證人A
    女於原審審理時證述明確（見原審卷二第33頁），準此以觀
    ，被告在拿取A女機車置物箱內上開財物之際，A女本人既不
    在機車旁，被告無從對A女施強暴、脅迫等行為，自不可能
    致使A女處於不能抗拒之狀態，而強取或命A女交出上開米色
    皮包，與強盜罪之犯罪構成要件不符，至於被告上揭毆打、
    踢踹、強拉、強扯A女成傷、恫嚇A女等強暴、脅迫行為，均
    係基於強制性交之犯意所為，與強盜罪無涉，亦如所述；又
    A 女已跑至道路中央攔下小貨車求救，則其對機車置物箱內
    之財物，亦非處於得隨時防備他人取走之現實占有、管領、
    支配狀況下，故被告顯亦非乘A女不及防備而公然奪取上開
    機車置物箱內之財物，故被告之行為，亦不符搶奪罪之犯罪
    構成要件；而觀諸本件係警察於追捕被告途中，發現被告自
    機車踏板上推落、丟棄上開米色皮包，經警察拾起加予調查
    ，始查獲被告有從A女機車置物箱內拿取米色皮包之行為（
    詳上揭警察製作之職務報告及被告於原審之證述），足見被
    告下手拿取A女機車置物箱內之米色皮包等財物時，A女並不
    知情，揆諸上揭最高法院判決意旨之說明，本件被告於A女
    跑離現場至馬路中央攔下小貨車求救時，乘A女不知，打開A
    女機車置物箱，竊取A女所有之米色皮包及其內財物之行為
    ，核係犯刑法第320條第1項之竊盜罪。公訴意旨認被告強取
    告A女機車鑰匙，並打開A女之機車置物箱取走上揭物品之行
    為，係犯刑法第328條第1項之強盜罪云云，容有誤會，惟起
    訴之社會基本事實相同，起訴法條應予變更，附此敘明。被
    告所犯上開3罪，犯意各別，行為互殊，應分論併罰。
  (四)被告經原審囑請財團法人私立高雄醫學大學附設中和醫院醫
    院，就其為本件犯罪行為時之精神狀況進行鑑定，該醫院綜
    合被告之家族史、個人史、性發展史、一般身體健康檢查及
    神經系統檢查、心理衡鑑及精神狀態等，加予評估，鑑定結
    果認為：「陳員能清楚描述案發過程及心理狀態，案發當時
    之意識狀態清楚，無明顯幻覺或妄想導致案件發生。依據陳
    員的病史、自述、家人觀察、各項評估結果，陳員自婚後兩
    年開始逐漸出現情緒激動、衝動控制不佳、失去興趣、自殺
    意念、亦哭泣、話量減少，已達憂鬱症程度，且未受到良好
    的專業治療，並長期飲酒，已達酒精濫用診斷程度，皆影響
    到陳員在遭遇緊急事件時的應變能力和衝動控制能力，加上
    長久以來低自尊與自信，缺乏處理複雜刺激之能力，因應壓
    力的資源不足，情緒易起伏，皆可能共同導致陳員在平時面
    對人際衝突議題之控制能力較一般人為低，傾向以直覺判斷
    而衝動行事…本次案件發生…陳員情緒激動，尤其在大量飲
    酒、隔數小時後酒測值仍達0.76，極可能控制能力及判斷能
    力皆有顯著減損，故採取衝動方式因應。陳員非預謀行事，
    但意識清楚，未有明顯精神症狀影響判斷，故陳員於犯罪行
    為時雖未達不能辨識其行為違法或欠缺依其辨識而行為之能
    力，但精神障礙應已致其辨識行為違法而行為之能力顯著降
    低。」等語，以上有該醫院於99年8月25日以高醫附刑字第
    0990003457號函暨所附之精神鑑定報告書在卷可稽（見原審
    卷一第160-166頁）。本件參酌(1)被告罹有憂鬱症，(2)且係
    長期酗酒而有酒精依賴之人，(3)曾有多次至高雄醫學大學附
    設中和紀念醫院精神科就醫紀錄，(4)曾對家人施暴而被通報
    家庭暴力事件2次，(5)又有持刀自裁因而受有嚴重傷害被送
    醫急救（以上各節，除據證人即被告之母黃玉蓮於原審審理
    時證述：「被告有躁鬱症，先前有就醫，但僅前七個月有按
    醫囑服藥，後期就沒有吃醫生開的藥了。且被告每次喝酒，
    情緒上來都很恐怖，會傷害自己及我們，我們報案很多次、
    也報家暴，全家都很怕被告」等語明確外〔見原審卷二第39
    頁〕，復有高雄醫學大學附設中和紀念醫院98年8月3日診字
    第980803056號及99年1月28日診字第990128069號之診斷證
    明書各1份、該醫院99年6月17日高醫附刑字第0990 002335
    號函暨所附之被告病歷資料各1份、高雄市政府社會局家庭
    暴力及性侵害防治中心100年3月8日高市家防成密字第10000
    01 861號函暨附件家庭暴力案件處遇情形摘要報告、高雄市
    政府警察局三民二分局處理家庭暴力與兒少保護案件調查紀
    錄（通報）表共2份等在卷可稽〔見原審卷一第41、42、58-
    1 49頁、本院卷第34-36頁〕），(6)證人A女於原審審理時證
    稱：「被告當時有很重之酒味，講話不清楚，走路搖搖晃晃
    的」等語（見原審卷二第32頁），(7)被告為本件行為時吐氣
    所含酒精濃度高達每公升0.76毫克（見偵卷第25 -26頁），
    (8)及上開精神鑑定報告之論述分析與結論意見（按經本院再
    向上開鑑定醫院函詢，被告鑑定前就醫情形，據覆稱被告初
    診時有憂鬱症狀，被診斷為「適應不良症」，醫學上係指在
    壓力生活事件的適應階段，所產生的行為或情緒反應，可能
    會有社會功能失調…有衝動控制不佳現象，其適應不良為引
    發求醫動機…7次門診，被告並無明顯改善，有該醫院100年
    3月29日高醫附行字第1000001108號函在卷可參，見本院卷
    第76-78頁）等各情，參互勾稽、引證，足認被告為本件犯
    罪行為時，確處於認知及現實判斷能力明顯受損，致辨識其
    行為違法之能力，並依其辨識而為行為之能力，均有顯著降
    低之狀態無訛，故被告所犯上開不能安全駕駛動力交通工具
    罪、強制性交未遂罪、竊盜罪，均應分別依刑法第19 條第2
    項之規定減輕其刑責，其中強制性交未遂罪部分，並依法遞
    減之。
  (五)檢察官以無證據證明被告所主張案發前曾與人發生衝突為真
    實，且被告飲酒至本案發生之時間，相距有5小時之久，不
    可能隱忍5小時之後，始突然發作侵犯本件被害人A女等為由
    ，上訴主張被告於本案行為時之精神狀態，應無處於辨識其
    行為違法之能力，並依其辨識而為行為之能力，均有顯著降
    低之狀態云云，然判斷被告行為時之精神狀態，並不單以被
    告於案發前是否曾與人發生衝突乙項為斷，至於被告如確有
    與人衝突，能否隱忍5小時始為報復之行為，亦與其行為時
    精神狀態之判決，無絕對必然之關係，況被告於案發後之99
    年1月20日凌晨2時26分許，經警測得吐氣所含酒精濃度仍高
    達每公升0.76毫克，顯見其行為時，身心確嚴重受酒精之影
    響，其辨識行為違法之能力及依其辨識而為行為之能力，因
    飲酒而有相當顯著程度之降低，可堪認定，檢察官上開主張
    ，洵非的論，而不可採。另檢察官以被告明知自己罹患有躁
    鬱症，又顯可知悉自己酒後無法控制情緒，若未予治療並控
    制飲酒，可能產生傷害他人之行為，竟不按醫囑服藥控制，
    又放任自己喝酒，達於茫醉之狀態（酒測值達每公升0.76毫
    克），終至陷於辨識行為違法或依其辨識而行為之能力，顯
    著減低之狀態，堪認其精神狀態之欠缺，係自行招至者，依
    刑法第19條第3項之規定，應不得酌減其刑云云。惟按刑法
    第19條第3項之原因自由行為，係指行為人在精神、心智正
    常，具備完全責任能力時，本即有犯罪故意，並為利用以之
    犯罪，故意使自己陷入精神障礙或心智缺陷狀態，而於辨識
    行為違法之能力與依辨識而行為之自我控制能力欠缺或顯著
    降低，已不具備完全責任能力之際，實行該犯罪行為；或已
    有犯罪故意後，偶因過失陷入精神障礙或心智缺陷狀態時，
    果為該犯罪；甚或無犯罪故意，但對客觀上應注意並能注意
    或可能預見之犯罪，主觀上卻疏未注意或確信其不發生，嗣
    於故意或因有認識、無認識之過失，自陷於精神障礙或心智
    缺陷狀態之際，發生該犯罪行為者，俱屬之。故原因自由行
    為之行為人，在具有完全刑事責任能力之原因行為時，既對
    構成犯罪之事實，具有故意或能預見其發生，即有不自陷於
    精神障礙、心智缺陷狀態及不為犯罪之期待可能性，竟仍基
    於犯罪之故意，或對應注意並能注意，或能預見之犯罪事實
    ，於故意或因過失等可歸責於行為人之原因，自陷於精神障
    礙或心智缺陷狀態，致發生犯罪行為者，自應與精神、心智
    正常狀態下之犯罪行為同其處罰（最高法院96年度台上字第
    6368號判決意旨參照）。查本件並無任何證據，足以證明被
    告先前已有犯上開不能安全駕駛動力交通工具罪、強制性交
    未遂罪、竊盜罪之決（故）意後，或對上開3種犯罪，客觀
    上可能預見，但主觀上卻疏未注意或確信其不發生，再於99
    年1月19日晚間8時許，前往高雄縣大寮鄉○○路「越貢KTV
    」，故意或過失大量飲酒致酩酊大醉，使自己陷入辨識行為
    違法之能力及依辨識而行為之自我控制能力顯著降低之狀態
    。而檢察官復未舉證證明，被告飲酒前，已有為上開3種犯
    罪之故意，故尚不得以被告為本件犯罪行為之前，有前往飲
    酒致酩酊酒醉之舉措，即推認係被告先有上開3種犯罪之故
    意，再故意或過失自行飲酒招致「辨識行為違法之能力及依
    辨識而行為之自我控制能力顯著降低」之狀態甚明。檢察官
    上開主張，洵屬無據，而不可採。
四、原審認被告罪證明確，因而適用刑法第185條之3、第221條
    第2項、第1項、第320條第1項、第25條第2項、第51條第5款
    、第87條第2項、第3項、第89條，刑法施行法第1條之1等規
    定，並審酌及敘明：
  (一)被告明知酒精成分對人之意識、控制能力具有不良影響，超
    量飲酒後會導致對週遭事務之辨識及反應能力較平常狀況薄
    弱，竟仍不知謹慎，於飲酒後呼氣酒精濃度已達每公升0.76
    毫克以上之酒醉情況下，猶騎乘機車於公眾往來之道路，造
    成公共危險，又為逞其淫慾，於夜深人靜之際，竟於機車行
    進中，毆打被害人A 女、腳踢A 女機車，強行使A 女人車倒
    地，再強拖A 女至路旁著手逞其淫慾，若非A 女抵抗且適有
    車輛經過，A 女恐已陷狼爪，其行為除對A 女身心造成極大
    之傷害外，更造成夜歸婦女之驚慌不安，另其正值青壯，不
    思以正當之方式獲取財物，於淫慾未能得逞之時，猶思不勞
    而獲，竊取A 女之財物，其惡性及犯罪情節均屬重大，犯行
    殊屬惡劣，惟犯後尚能積極與A 女達成和解，賠償A 女之損
    害，A 女並願意給被告改過機會，被告並於原審當庭向A 女
    道歉（有原審99年度司雄附民移調字第430 號調解筆錄附卷
    可憑，見原審卷二第28、29、37、45、50、167 頁），及其
    犯罪動機、素行、知識程度、生活及身心狀況等一切情狀，
    就被告所犯不能安全駕駛動力交通工具罪、強制性交未遂罪
    、竊盜罪，分別量處有期徒刑2 月、2 年、3 月，定應執行
    有期徒刑2 年月。並敘明檢察官對被告就強制性交未遂部分
    求刑4 年部分，稍屬過重。
  (二)按我國刑法採刑罰與保安處分雙軌制度，在刑罰之外，特設
    保安處分專章（第12章），對於具有犯罪危險性者施以矯正
    、教育、治療等適當處分，以防止其再犯，危害社會安全。
    刑法第87條第2 項、第3 項本文規定：「因有第十九條第二
    項及第二十條之原因，其情狀足認有再犯或危害公共安全之
    虞時，於刑之執行完畢或赦免後，令入相當處所，施以監護
    。但必要時，得於刑之執行前為之。前二項之期間為五年以
    下。」該條所定之監護處分，性質上有監禁與保護之雙重意
    義，一方面使受處分人與社會隔離，以免危害社會；他方面
    給予適當治療，使其回歸社會生活，是因有刑法第19條第2
    項情形而減輕其刑者，法院衡酌行為人之危險性，認有危害
    公安之虞，為達到防衛社會之目的，有對其採取隔離、保護
    與治療措施之必要，即得一併宣告監護處分；再按因酗酒而
    犯罪，足認其已酗酒成癮並有再犯之虞者，於刑之執行前，
    令入相當處所，施以禁戒；前項禁戒期間為1 年以下，刑法
    第89條第1 項、第2 項本文定有明文。惟該等保安處分之措
    施既含社會隔離、拘束身體自由之性質，其限制人民之權利
    ，實與刑罰同，本諸法治國家保障人權之原理及刑法之保護
    作用，其法律規定之內容，及法院於適用該法條，決定應否
    執行特定之保安處分時，應受比例原則之規範，使該等保安
    處分之宣告，與行為人所為行為之嚴重性、行為人所表現之
    危險性，及對於行為人未來行為之期待性相當（司法院大
    法官會議釋字第471號解釋理由書意旨參照）。是以，對於
    因精神障礙導致辨識其行為違法及依其辨識而為行為之能力
    均顯著減低而減輕其刑之被告，是否依刑法第87條第2項之
    規定，令入相當處所，施以監護之保安處分；又對於酗酒成
    癮並有再犯之虞者，令入相當處所，施以禁戒，均應審酌該
    處分是否適於治療本案被告之行為；又是否捨此之途外，無
    其他亦可達成相同目的，但對於被告侵害較小之保安處分種
    類可資適用；再監護處分所欲達成之社會公益是否與侵害被
    告身體自由之權利私益，具有相當之比例性，亦即斟酌憲法
    上比例原則，以其派生之適當性原則、必要性原則（又稱侵
    害最小原則）及相當性原則（又稱狹義比例原則）等3個有
    位階順序之原則為審查標準，始得貫徹現代法治國家保障人
    身自由之基本原則。本件被告經高雄醫學大學中和紀念醫院
    鑑定後，提出之報告略以：「陳員自婚後兩年開始逐漸出現
    情緒激動、衝動控制不佳、失去興趣、自殺意念、亦哭泣、
    話量減少，已達憂鬱症程度，且未受到良好的專業治療，並
    長期飲酒，已達酒精濫用診斷程度，皆影響到陳員在遭遇緊
    急事件時的應變能力和衝動控制能力，加上長久以來低自尊
    與自信，缺乏處理複雜刺激之能力，因應壓力的資源不足，
    情緒易起伏，皆可能共同導致陳員在平時面對人際衝突議題
    之控制能力較一般人為低，傾向以直覺判斷而衝動行事，…
    …建議陳員應持續接受精神藥物治療，並學習情緒控制處理
    和壓力因應技巧，尤其必須完全戒除酒精，始可能避免犯案
    再次發生。」等語（引註同上），再參以被告平時確有酗酒
    之情事，業經證人即被告之母黃玉蓮於原審審理時證陳明確
    在卷（見原審卷第38頁），足認被告係因精神狀況不良及酒
    精依賴症狀，致罹刑章，衡諸被告已酗酒成習，有酒精依賴
    之情形，因酒精致自制力減弱，其行為已對社會產生相當之
    危險性，有再犯之虞，自有加以預防矯治之必要，從而，依
    據刑法第89條之規定，就被告所犯上開3罪，均分別諭知被
    告應於刑之執行前，令入相當處所，施以禁戒6月，以戒絕
    酒精依賴之惡習；另參諸證人即被告之母黃玉蓮於原審審理
    時證稱：被告剛開始均有依醫囑服藥控制，然其後因覺得服
    藥後，有晃神之情形，就沒再依醫囑服藥等語（見原審卷第
    40頁），原審認為避免被告未受適當且持續性之精神科專業
    治療，而導致被告犯罪行為再度出現，對於其個人及社會造
    成難以預料之危害，認有令被告入相當處所，施以監護之必
    要，爰依刑法第87條第2項、第3項規定，就被告所犯上開3
    罪，均併予宣告被告於刑之執行完畢或赦免後，令人相當處
    所施以監護3年。
五、原判決認事用法，核無不合，量刑亦屬允當，而被告既因罹
    患有憂鬱症，長期酗酒而有酒精依賴之情形，其認知及現實
    判斷能力因而有明顯受損，致辨識其行為違法之能力，並依
    其辨識而為行為之能力，均有顯著降低之狀態，且經高雄醫
    學大學附設中和紀念醫院鑑定結果，專業精神科醫師已建議
    ：「陳員酒精濫用…已影響到陳員在遭遇緊急事件時的應變
    能力和衝動控制能力…處理複雜刺激之能力，因應壓力的資
    源不足，情緒易起伏，皆可能共同導致陳員在平時面對人際
    衝突議題之控制能力較一般人為低，傾向以直覺判斷而衝動
    行事…建議陳員應持續接受精神藥物治療，並學習情緒控制
    處理和壓力因應技巧，尤其必須完全戒除酒精，始可能避免
    犯案再次發生。」等語（見上開鑑定報告書結論欄），另經
    本院再次函詢鑑定醫院有關被告酒精濫用（依賴）有無治療
    必要部分，據該醫院函覆稱：「經查陳君診斷具有『酒精濫
    用』，此診斷屬於美國精神疾病診斷和統計手冊第四版中『
    酒精使用疾患』之一類，屬於酒癮的範疇，故陳君為酒癮患
    者。建議陳君至精神科門診接受心理諮商和藥物治療以協助
    戒酒，初期每週一次，視飲酒行為是否改善，可逐步延長為
    兩週一次。除非陳君的精神狀態無法配合門診治療，始需住
    院、或強制限制行動以協助戒酒，否則先以門診治療進行較
    佳。」等語，此有財團法人私立高雄醫學大學附設中和紀念
    醫院100年4月4日高醫附行字第1000001151號函在卷可參（
    見本院卷第79頁），足徵被告確屬酒癮患者，必須經由精神
    醫學之專業治療，始足以改善其酒精之濫用（依賴）情形，
    而達預防再犯之目的，被告雖舉證人即其前妻朱淑慧及母親
    黃玉蓮證稱伊自本案發生起迄今，未曾再飲酒，已戒除喝酒
    之習慣，生活工作均正常，下班後均留在家中陪伴家人等語
    （見本院卷第83-85頁），然被告自本件案發後，既未曾至
    醫院接受精神科有關憂鬱症及戒除酒癮之專業治療，此已據
    被告自承在卷，並據證人黃玉蓮證述明確，且自99年1 月28
    日起未再至高雄醫學大學附設中和紀念醫院精神科就診，此
    亦有財團法人私立高雄醫學大學附設中和紀念醫院100年3月
    29日高醫附行字第1000001108號函在卷可考（見本院卷第76
    -78頁），被告既未至醫院精神科接受憂鬱症及酒精成癮（
    濫用與依賴）等專業治療，自有宣告監護處分及禁戒處分之
    必要，以防被告再犯，而達防衛社會，原審因而對被告宣告
    3年之監護處分及6月之禁戒處分，核無違誤，所宣告之期間
    亦屬妥適。被告上訴主張已自行戒除酒精依賴，生活工作均
    已正常，無再施以監護處分及禁戒處分之必要云云，為無理
    由；檢察官以被告行為時，「辨識行為違法之能力及依辨識
    而行為之能力」，並未達顯著降低之程度，且縱認已達顯著
    降低之狀態，亦係被告故意或過失自行飲酒所招致，不得減
    刑，據以指摘原審判決不當云云，亦無理由，已詳如前揭論
    述分析，本件被告及檢察官之上訴，均應予駁回。
據上論斷，應依刑事訴訟法第368條，判決如主文。
本案經檢察官張其主到庭執行職務。

中    華    民    國  100    年    5    月    2     日
                  刑事第五庭    審判長法  官

                                      法  官

                                      法  官

如不服本判決，應於判決送達後10日內向本院提出上訴狀，其未
敘述理由者並應於提出上訴狀後10日內向本院補提理由書（應附
繕本）。
附錄本判決論罪科刑法條：
中華民國刑法第185條之3
服用毒品、麻醉藥品、酒類或其他相類之物，不能安全駕駛動力
交通工具而駕駛者，處 1 年以下有期徒刑、拘役或科或併科 15
萬元以下罰金。

中華民國刑法第221條
對於男女以強暴、脅迫、恐嚇、催眠術或其他違反其意願之方法
而為性交者，處3 年以上10年以下有期徒刑。
前項之未遂犯罰之。

中華民國刑法第320條
意圖為自己或第三人不法之所有，而竊取他人之動產者，為竊盜
罪，處5 年以下有期徒刑、拘役或5 百元以下罰金。
意圖為自己或第三人不法之利益，而竊佔他人之不動產者，依前
項之規定處斷。
前二項之未遂犯罰之。